臺灣高等法院臺中分院刑事判決　　 96年度上更(二)字第138號
上　訴　人
即　被　告　戊○○
指定辯護人　本院公設辯護人　甲○○
上列上訴人因違反槍砲彈藥刀械管制條例案件，不服臺灣臺中地
方法院94年度訴字第2268號中華民國94年11月17日第1審判決（
起訴案號：臺灣臺中地方法院檢察署94年度偵字第7137號），提
起上訴，本院判決後，經最高法院第2次發回更審，本院更為判
決如下：
    主    文
原判決撤銷。
戊○○無罪。
    理    由
一、公訴意旨係以：被告戊○○於民國（下同）94年4月15日凌
    晨1時30分許，未經許可，持有可發射子彈具有殺傷力之改
    造手槍1把（仿BERETTA廠M9型半自動手槍製造之玩具手槍換
    裝土造金屬槍機、槍管而成之改造手槍，槍枝管制編號：00
    00000000）及具有殺傷力之口徑0.40吋之制式子彈7顆，前
    往乙○○位於臺中縣大里市○○路887號前欲向乙○○收取
    借款時，經警循線於前址緝獲，並自被告隨身攜帶之黑色背
    包內查獲前揭改造手槍1把及制式子彈7顆。因認被告涉犯槍
    砲彈藥刀械管制條例第8條第4項未經許可持有可發射子彈具
    有殺傷力之改造手槍罪及同條例第12條第4項之未經許可持
    有子彈等罪嫌等語。
二、按犯罪事實應依證據認定之，無證據不得認定犯罪事實；不
　　能證明被告犯罪者，應諭知無罪之判決，刑事訴訟法第154
  　條第2項、第301條第1項分別定有明文。又刑事訴訟法上所
    謂認定犯罪事實之證據，係指足以認定被告確有犯罪行為之
    積極證據而言，該項證據自須適合於被告犯罪事實之認定，
    始得採為斷罪之資料；且事實之認定，應憑證據，如未能發
    現相當證據，或證據不足以證明，自不能以推測或擬制之方
    法，以為裁判之基礎；而認定犯罪事實所憑之證據，雖不以
    直接證據為限，間接證據亦包括在內，然而無論直接證據或
    間接證據，其為訴訟上之證明，須於通常一般人均不致有所
    懷疑，而得確信其為真實之程度者，始得據為有罪之認定，
    倘其證明尚未達到此一程度，而有合理之懷疑存在時，即難
    遽採為不利被告之認定；另刑事訴訟法第161條已於91年2月
    8日修正公布，其第1項規定：檢察官就被告犯罪事實，應負
    舉證責任，並指出證明之方法。因此，檢察官對於起訴之犯
    罪事實，應負提出證據及說服之實質舉證責任。倘其所提出
    之證據，不足為被告有罪之積極證明，或其指出證明之方法
    ，無從說服法院以形成被告有罪之心證，基於無罪推定之原
    則，自應為被告無罪判決之諭知，最高法院分別著有29年上
    字第3105號、40年臺上字第86號、76年度臺上字第4986號、
    92年度臺上字第128號等判例意旨可資參照。
三、本件公訴人認被告戊○○涉犯上開罪嫌，無非以查獲本案之
    員警丁○○（原名洪立賢）、己○○於偵查中之證詞，及扣
    案之改造手槍1把，經送請內政部警政署刑事警察局鑑驗結
    果認係仿BERETTA廠M9型半自動手槍製造之玩具手槍換裝土
    造金屬槍機、槍管而成之改造手槍，具有殺傷力，另扣案之
    口徑0.40吋之制式子彈7顆經鑑驗結果亦認具有殺傷力，為
    其主要論據。
四、訊據上訴人即被告戊○○堅決否認上開犯行，辯稱：案發當
    天，乙○○打電話給伊說要還錢，伊依約到達乙○○住處門
    口，即遭警員己○○、丁○○制伏，毒品是從伊上衣口袋查
    獲的，裝有提款卡之紅色皮夾是伊從褲子右後側的口袋拿出
    來交給警方的。嗣警方將伊戴上手銬帶到乙○○住處1樓後
    面房間，不久警員丁○○拿手槍進來，問是否為伊所有，伊
    即否認為伊所有，警員事後才到乙○○住處門口拍照，伊沒
    有攜帶槍枝、子彈到現場，扣案之黑色背包也非伊所有等語
    。經查：
 1、本案係因乙○○之檢舉而查獲，然其與被告彼此間有債務糾
    紛，業據渠等於原審陳述甚詳，證人乙○○且於警詢時證稱
    ：「‧‧‧我曾向他（戊○○）借錢，經常遭他催討」等語
    （見警卷第9頁、第10頁），而證人乙○○所以供出被告，
    係因其於案發前（即94年4月14日22時許），在臺中市○○
    路與民族路口為員警丁○○、己○○查獲，經員警以電腦查
    出其有毒品前科，乃將其帶回派出所製作筆錄，其深恐遭採
    尿送驗，遂供出1位通緝犯，以和警方作條件交換，其並以
    還錢為由叫被告至其住處拿取，當日員警確未對其採尿等情
    ，業據證人乙○○於原審審理中結證明確（見原審卷第93頁
    、第94頁、第97頁、第98頁，另見警卷第9頁）。酌以員警
    丁○○、己○○確未對其採尿送驗，益徵證人乙○○上開證
    詞應堪採信，足認本案確係員警利用甫查獲之乙○○而誘捕
    被告。另證人乙○○於94年4月14日之警詢檢舉筆錄中陳稱
    ：「我要檢舉戊○○毒品通緝及非法施用及持有海洛因毒品
    」等語（見警卷第9頁），並未提及被告持有槍械之情。證
    人丁○○於原審證稱：乙○○只告訴我們被告遭通緝，有在
    使用毒品等語（見原審卷第119頁）；證人己○○於原審亦
    證稱：當時只是去抓通緝犯而已，沒想到被告帶槍等語（見
    原審卷第10 8頁）。可見警方事前並未接獲任何被告持有槍
    彈之情資。然丁○○於其製作之職務報告竟記載：「‧‧‧
    接獲民眾李先生檢舉‧‧‧有1位姓名叫戊○○的毒品通緝
    犯，經常擁槍自重‧‧‧」（見警卷第11頁），與其製作之
    檢舉筆錄已不相符，乙○○既未檢舉被告持有槍械，證人丁○○何以於職務報告上記載乙○○檢舉被告擁槍自重？又上
    開職務報告另記載：「‧‧‧於曾嫌卸下丟棄之黑色皮包內
    取出土製槍枝1支、子彈10發及其本人之提款卡數張，職等
    當場拍照取證‧‧‧」，惟證人丁○○於偵查中則證稱：「
    在黑色長方形包包內還有發現1個紅色小皮夾，裡面有4張提
    款卡，隨即我們馬上拍照存證」（見偵查卷第25頁），亦與
    其上開職務報告記載黑色背包內僅有提款卡，並未提及紅色
    皮夾之情不合。而證人丁○○復於原審證稱：「背包裡面有
    槍枝、子彈、個人提款卡、眼鏡盒」（見原審卷第113頁）
    ，與證人己○○在原審證稱：「（問；在被告肩上的包包發
    現何物？）發現手槍、子彈，包包裡面還有金融卡資料，放
    在1個小皮夾，小皮夾應該是黑色的」（見原審卷第106頁）
    ，2人所述在系爭黑色背包內發現之物品又不同，是證人丁○○、己○○上開所證及職務報告，均非無疑，尚不得遽予
    憑採。
 2、被告固未於警詢及偵查中抗辯其係遭員警栽槍誣陷，然其為
    員警查獲當日製作筆錄時，除坦承有施用毒品及扣案之海洛
    因4小包、安非他命1小包為其所有，並在扣押物品目錄表簽
    名表示毒品係其所有外，自始即堅詞否認扣案之黑色背包及
    其內之改造手槍、子彈為其所有，就扣案之改造手槍1支及
    子彈10顆亦拒絕簽名確認係其持有，並要求將查獲之改造手
    槍、子彈送請鑑定指紋，以證明其清白，有該日之警詢筆錄
    及扣押物品目錄表附卷可稽（見警卷第4頁至第6頁、第17頁
    ）；被告嗣於偵審中亦始終堅稱扣案之黑色背包及槍、彈非
    其所有，並請求就上開物品為指紋鑑定。倘前開扣案證物確
    係被告所持有，衡情其應無一再為送請鑑定指紋之請求。況
    經原審及檢察官分別送請內政部警政署刑事警察局鑑定結果
    ，槍彈部分因指紋紋線模糊不清、黑色背包部分則未發現可
    資比對指紋，均無從比對認定等情，有內政部警政署刑事警
    察局94年9月16日刑紋字第0940140773號、94年6月10日刑紋
    字第094009010 5號鑑驗書各1份在卷足憑（見原審卷第61頁
    、偵查卷第34頁），是亦無從證明被告曾觸摸過上開扣案之
    槍、彈及黑色背包。
 3、又證人即警員丁○○、己○○雖於偵審中均證稱：扣案改造
    手槍、子彈係自被告隨身攜帶的黑色背包內查獲等語；另依
    卷附現場照片所示，本件查扣之子彈均裝填於塑膠夾鍊袋內
    （見警卷第26頁）。是該黑色背包及塑膠夾鍊袋應均屬本案
    重要證物，依法應予扣押，然依卷附之扣押物品目錄表所載
    竟均未予扣押（見警卷第17頁），亦未見隨案移送地檢署，
    渠等辦案程序已有嚴重違失。證人丁○○於偵查中證稱：「
    （問）皮包現在何處？（答）被告的弟弟領回了」等語，證
    人己○○於同日偵查中則證稱：「該包包好像還在我們派出
    所內」等語（均見偵查卷26頁），則渠等對於背包所在之說
    詞，亦明顯不一。證人丁○○嗣於本院前審審理中改稱：「
    （問）：原來的扣押物品目錄表上有無扣押黑色背包？（答
    ）沒有扣，是他們沒有拿走，我們要將包包交給他弟弟，他
    說不是他的」、「（問）何時扣？（答）查獲當時有將包包
    留下來，後來到地檢署開庭，檢察官要求將包包送到贓物庫
    ，要去驗指紋」等語（見本院上訴審卷第92頁），被告就該
    黑色背包既自始否認係其所有，則查獲當日被告究竟是否確
    曾持有黑色背包，或經送鑑驗指紋之該黑色背包，是否即係
    未載於扣押物品目錄表中之涉案背包，或確為被告所有，終
    屬可疑。另證人丁○○既證稱其查獲系爭黑色背包，並在其
    內取出槍、彈及提款卡等物，當場拍照取證，然依卷附現場
    照片所示（見警卷第25頁、第26頁），現場僅有黑色背包、
    手槍、子彈、裝填毒品之小包包、毒品及手機，並未發現紅
    色皮夾，亦無提款卡，雖證人丁○○於本院前審證稱：（問
    ）為何現場照片沒有紅色皮夾？（答）是在包包裡面，我們
    所拍的是違禁物品，紅色皮夾並不是違禁物品等語（見本院
    上訴審卷第90頁反面），然上開現場照片中亦有非屬違禁物
    之2支手機，卻同時出現在照片中，是證人丁○○之證詞，
    亦有矛盾，尚非可採。復依卷內所附拍攝於警局之照片所示
    （見警卷第21頁），4張提款卡係與長方形皮夾、小包包及
    手機等物同置1處，並未與扣案之上開槍彈及有背帶之長方
    形包包同放，且觀於案發現場所拍查獲之照片（見警卷第25
    頁、第26頁），並未顯示有4張提款卡及長方形皮夾，尤其
    是證人丁○○、己○○所指放置上開槍彈之黑色背包，係經
    警員己○○打開後拍照，其內並無4張提款卡及長方形皮夾
    ，是並無證據證明該4張提款卡及長方形皮夾係置於該黑色
    背包內為警查獲。
 4、另證人丁○○於本院前審審理中證稱：「被告的包包本來揹
    在身上，他自己將包包拉下來拿在手上，我們才將包包拉下
    來」、「當時打開包包拍照的是己○○」、「黑色包包在94
    年5月24日送交贓物庫之前，均放在派出所儲藏室，自查獲
    時起就用塑膠袋包起來」等語（見本院上訴審卷第90頁反面
    、第91頁、第92頁）；參以證人己○○於原審證稱：「確定
    被告手上沒有戴手套」等語（見原審卷第106頁），而於甫
    查獲當時己○○旋即打開該黑色包包拍照，亦未戴上手套（
    見警卷第25頁），則查獲當時該黑色背包既經被告及證人己○○觸摸，嗣並以塑膠袋包裝、妥善保存，何以於查獲後不
    及2月，竟未能在黑色背包上發現可資比對之指紋（見偵查
    卷第34頁內政部警政署刑事警察局鑑驗書所載），則該黑色
    背包是否確為被告所持有而遭扣案之背包，亦令人存疑，否
    則何以未能採到任何1枚指紋（包括己○○打開背包時應留
    下之指紋）。
 5、被告自始辯稱：扣案黑色背包、槍彈之照片，係員警事後到
    乙○○住處門口所佈置拍攝，當時伊被銬在乙○○住處1樓
    後面房間，不在拍照現場等語。觀之卷內現場照片均無被告
    身影（見警卷第25頁、第26頁），已難以證明員警拍攝現場
    證物時被告在場。雖證人丁○○於本院前審審理中證稱：拍
    照時有其本人、己○○、乙○○及被告在場，被告站在旁邊
    ，沒有銬手銬等語（見本院上訴審卷第89頁反面），參以證
    人丁○○所證現場係由其負責拍照，己○○負責將包包打開
    等情，於拍攝當時竟任由涉有槍砲、毒品等罪嫌，方予緝獲
    之被告在無人看守、亦未上手銬之情形下進行拍照，復未當
    場使被告與扣案之槍彈同時拍照，實與常情有違。證人丁○○雖嗣又改稱：當時渠等還有1位義警廖晉演在現場，渠等
    是一同注意看管被告的行動等語（見本院上訴審卷第90頁反
    面），其證詞反覆不一，亦難解疑竇。況證人廖晉演於本院
    前審審理中證稱：「‧‧‧被告身上黑色背包放下來掉出夾
    鏈袋和藥，藥就是毒品，沒有看到其他東西」、「我下樓看
    到時被告在裡面那1間的房間」、「你看到被告在房間內有
    無看到被告被銬手銬？有。（問）警察拍照時有無看到手槍
    ？（答）沒有看到，只有看到黑色包包」等語（見本院上訴
    審卷第144頁、第145頁），就其於拍照當時在現場有無看到
    槍枝、子彈之重要事項，所證核與證人丁○○上開證述顯然
    不符。且證人廖晉演證稱：「被告身上『黑色背包』放下來
    掉出夾鏈袋和藥，藥就是毒品」等語，證人丁○○、己○○
    則證稱被告持有之「黑色背包」係放置上開扣案之手槍及子
    彈，則證人廖晉演上開所指之「黑色背包」究係何指，亦非
    無疑，嗣經證人廖晉演於本院更一審審理中明確證稱：「你
    下去後，看到被告身上有攜帶何東西？他有揹一個黑色的皮
    包。（經提示警卷第25頁照片訊以2個圖各有黑色的包包，
    你前述被告揹著的包包是哪1個？業據其明確證稱：「下面
    那個（即指放置毒品及夾鍊袋之黑色小包包）。」經再質以
    其原證稱看到被告是「揹著」一個包包，與其所指認的包包
    ，為何不一致？又據其證稱其係看到一個小包包掉下來，其
    以為是揹著。再質以其在現場有無看到大的包包【即警卷第
    25頁上面該張照片】？復據其證稱：「沒有，是到派出所，
    警員問被告話時，我才知道。」再質以：「現場有無看到槍
    ？」仍據其證稱沒有看到等語（見本院更一審卷第125頁、
    第126頁）。證人廖晉演先後均係證稱現場並未看見上開扣
    案之手槍及子彈，並明確證稱其於現場並未看見有背帶之黑
    色包包。在查獲現場之證人廖晉演既未目睹扣案之槍彈自被
    告之身上或黑色背包內搜出，則員警所指扣案之槍、彈係自
    被告所揹之黑色背包內所查扣，又何從遽予採信？
 6、證人乙○○於警詢及原審法院雖分別證稱：「警方於何處查
    獲戊○○非法持有毒品及槍枝，數量？警方於塗城路887 號
    門前從戊○○身上黑色背包內查獲一級毒品海洛因毛重5．
    74公克，二級毒品安非他命毛重0．64公克，仿九０土造手
    槍1支、子彈10顆。」「警方查緝戊○○時，你在何處正作
    何事？我於三樓等曾某前來，聽到一樓鐵門撞擊聲，我立即
    至一樓，警方於門前曾某身上右口袋查獲毒品背包查獲槍枝
    ，且當場拍照存證，我親眼目睹。」（見警卷第8頁）。「
    扣案槍枝從何來？我聽到聲音，從三樓下來，打開鐵門，就
    看到有包包、手機、扣案的槍枝、子彈在地上。當時看到兩
    個警察和被告在現場。」（見原審卷第89頁）云云。惟證人
    即警員己○○於原審證稱：伊等埋伏在附近，被告到乙○○
    家門口準備打電話時，才上前逮捕，當時乙○○家門未開；
    門是乙○○來開的；當日被告肩上背了一個包包；伊等取締
    他，被告就故意大聲叫囂、撞門，被告要把身上的東西丟掉
    ；當時因為被告要把包包甩掉，伊同事抓住他（見原審卷第
    165、166頁）；證人即警員丁○○於原審證稱：伊等在門口
    盤查被告時，乙○○在屋內，後來有來開門（見原審卷第
    115頁）；證人乙○○於本院第二次更審審理時證稱：警察
    載伊回到住處，伊就在三樓，是聽到鐵門打開的聲音後，過
    了約7、8分鐘才下樓；從伊住處三樓走到一樓要花約30秒左
    右；當伊到樓下時，警察與被告已在1樓鐵門外拍照地上的
    東西（見本院卷第58、59頁）。證人乙○○就其是否親眼目
    睹被告為警逮捕之過程，於警詢、原審、及本院所證前後不
    一，尤以其在本院所證其係在聽到鐵門拉開之聲音後，過了
    7、8分鐘始下樓，從三樓走至一樓又經過約30秒，到樓下時
    ，警察與被告已在一樓鐵門外拍照地上的東西一節，與其在
    警詢及原審，及證人己○○、丁○○上開所證被告被緝獲當
    時，係由乙○○本人打開其住處一樓之鐵門等情出入至鉅，
    證人乙○○、己○○、丁○○所證之不足採信，又何待贅言
    。
五、綜上所述，本案查獲之過程、蒐證之程序既有令人質疑之處
    ，且查無任何積極證據足以證明扣案槍、彈確係被告所持有
    ，自不能僅憑證人丁○○、己○○、乙○○有明顯瑕疵之證
    詞及證人丁○○所製作與實情有所出入之職務報告而遽入被
    告於罪，是檢察官本件起訴，仍無法達到令通常一般之人均
    不致於有所懷疑而得確信被告確屬未經許可持有扣案手槍及
    子彈罪之程度，或說服本院形成被告有罪之心證。參諸前開
    規定與判例意旨，即難以上開罪責相繩，原審未察，遽對被
    告論罪科刑，尚有未合，被告上訴意旨指摘原判決不當，為
    有理由，應由本院將原判決撤銷，另為無罪之諭知。
據上論斷，應依刑事訴訟法第369條第1項前段、第364條、第301
條第1項，判決如主文。
本案經檢察官丙○到庭執行職務。
中　　華　　民　　國　　96　　年　　8 　  月　　15    日
            刑事第十庭  審判長法  官  林  照  明
                              法  官  蔡  名  曜
                              法  官  李  平  勳
上列正本證明與原本無異。
如不服本判決應於收受送達後10日內向本院提出上訴書狀，其未
敘述上訴之理由者並得於提起上訴後10日內向本院補提理由書（
均須按他造當事人之人數附繕本）。
                              書記官  許  哲  禎
中　  華　 　民　　國　 96　　年 　 8 　  月　  15  　日
